【裁判字號】    96,訴,1730
【裁判日期】    970430
【裁判案由】    偽造文書等
【裁判全文】
臺灣臺北地方法院刑事判決              96年度訴字第1730號
公  訴  人  臺灣臺北地方法院檢察署檢察官
被      告  己○○
上列被告因偽造文書等案件，經檢察官聲請簡易判決處刑（96年
度偵緝字第2368號），本院認不宜以簡易判決處刑，改依通常程
序判決如下：
    主  文
己○○連續行使偽造私文書，足以生損害於他人，處有期徒刑拾
月。
    事  實
一、己○○（原名謝向怡）與丁○○為朋友關係。詎己○○竟為
    下列犯行：
    (一)己○○於84年1 月間召集民間互助會，並自任會首，邀請
      丁○○等人參加互助會，該會會金為新臺幣（下同）30,
      000 元，採標金由會款扣除之方式（即俗稱內標），每月
      5 日開標，每3 個月加標1 次，已得標之死會會員除每月
      應繳金額為前揭固定金額，活會會員則繳交扣除當月得標
      利息後之餘額，並於臺北市○○路○ 段182 號紅洋蔥餐廳
      2 樓中庭開標。詎己○○於會期進行中，因週轉不靈，竟
      意圖為自己不法所有及行使偽造私文書與詐欺取財之概括
      犯意，利用部分活會會員未到場投標或會員間相互不認識
      之機會，於84年11月5 日，在上址，未經會員丁○○之同
      意或授權，偽造丁○○之署名，在標單上填寫標金8,200
      元以偽造標單，表示該會員丁○○以標單上之金額標取會
      款之意，持以出標行使而得標，使不知情之被冒標會員丁○○及其他活會會員均陷於錯誤，而如期交付當期扣除標
      金後之活會會款174,400 元【計算式：（會金－標金）×
      （會員數－會首－死會會員）即（00000 －0000）×（21
      －1 －12）＝174,400 元】予己○○，足以生損害於被冒
      標之丁○○及各活會會員，標單於開標後即撕毀丟棄。
    (二)己○○明知其自任會首召集上開互助會期間，因週轉不靈
      ，經濟能力不佳之情況，竟仍於84年8 月間冒用丁○○名
      義參加由丙○○擔任會首之互助會1 會，使會首、其他會
      員誤以確有丁○○參加該互助會。而該會會金為30, 000
      元，採標金由會款扣除之方式（即俗稱內標），每月5 日
      開標，且逢2 月、5 月、8 月、11月各加標1 次，已得標
      之死會會員除每月應繳金額為前揭固定金額，活會會員則
      繳交扣除當月得標利息後之餘額，並於臺北市○○路○ 段
      50 巷3弄15號處所開標。詎己○○竟承前意圖為自己不法
      所有及行使偽造私文書與詐欺取財之概括犯意，於85年1
      月5 日，在上址，未經丁○○之同意或授權，偽造丁○○
      之署名，在標單上填寫標金5,500 元以偽造標單，表示該
      會員丁○○以標單上之金額標取會款之意，持以出標行使
      而得標，使不知情之丙○○陷於錯誤，致丙○○將所收取
      之死會會款及當期扣除標金後之活會會款，共計79 8,000
       元 【計算式：（會金×會首及死會會員）＋（會金－標
      金）×（會員數－會首－死會會員），亦即（30, 000 ×
      7） ＋（30,000－5,500） ×（31－1 －6） ＝798, 000
      元】予己○○，足以生損害於被冒標之丁○○及丙○○，
      標單於開標後即撕毀丟棄。
    嗣上開(一)所示之互助會於85年3 月5 日最後一次開標後，謝
    金英即離開臺灣，且該互助會應僅剩2 會，惟實際尚有會員
    丁○○、戊○○、乙○○（即朱若微），共計3 會活會會員
    未標取會款之情形，經丁○○與其他會員相互查詢始得知謝
    金英有冒標情事；另(二)所示互助會部分，經丙○○向丁○○
    催討死會會款時，丁○○始得知上情。
二、案經丁○○訴由灣臺北地方法院檢察署檢察官聲請簡易判決
    處刑，本院認不宜以簡易判決處刑，改以通常程序審理。
    理  由
壹、證據能力
    按被告以外之人於審判外之陳述，雖不符前4 條之規定，而
    經當事人於審判程序同意作為證據，法院審酌該言詞陳述或
    書面陳述作成時之情況，認為適當者，亦得為證據，刑事訴
    訟法第159 條之5 第1 項規定甚明。查本件證人丁○○、戊○○、乙○○於偵查中之陳述，屬被告以外之人於審判外之
    陳述，原無證據能力，惟上開陳述，公訴人、被告就前開審
    判外之陳述於本院審理程序中均同意作為證據，且該等證人
    於偵查中之陳述作成時之情況，核無違法取證及證明力明顯
    過低之瑕疵，亦認為以之作為證據為適當，揆諸上開規定，
    本院認證人丁○○、戊○○、乙○○於偵查中之陳述有證據
    能力。
貳、實體部分
一、上開犯罪事實，業經被告己○○於本院審理時坦承不諱，核
    與證人即告訴人丁○○、戊○○、朱素珠於偵查中及本院審
    理中證述情節相符合（見85年度偵字第7849頁偵查卷第28頁
    至第29頁、96年度偵緝字第2368號偵查卷第24頁至第26頁、
    本院97年3 月13日審判筆錄第3 頁至4 頁、第7 頁）、85年
    度偵字第7849頁偵查卷第28頁至第29頁、第34頁至第35頁、
    本院97年3 月13日審判筆錄第5 頁至第6 頁、97年4 月10日
    審判筆錄第2 頁至第4 頁），復有互助會會單影本2 份、證
    人丁○○於85年3 月7 日之彰化商業銀行匯款單影本1 份，
    足徵被告前開自白與事實相符，應堪信為真正。又被告於犯
    罪事實欄一(二)所詐得款項，雖被告無法明確陳述該次冒標之
    時間、標息，惟依卷附該次互助會單所示，被告就自己名義
    之1 會，即以標息5,500 元標取，則被告仍以標息5,500 元
    冒用丁○○名義標會，亦屬合理。又依證人丁○○於本院審
    理中陳稱：是會首丙○○打電話向伊要錢，伊才知道等語（
    見本院97年3 月13日審判筆錄第3 頁），參以該互助會單應
    係丙○○向證人丁○○追討死會匯款時所交付，及互助會單
    註記已有6 人標取合會之情，依此推算，被告以證人丁○○
    名義標取該互助會之時間，應係在85年1 月5 日，則被告此
    次詐欺所得應為798,000 元（計算式如上所示）。本件事證
    明確，被告犯行已堪認定，應予依法論科。
二、論罪之依據：
  (一)查被告行為後，刑法於94年2 月2 日公布，於95年7 月1日
    施行，其中修正第2 條、第33條、第55條、第56條規定。按
    行為後法律有變更者，適用行為時之法律，但行為後之法律
    有利於行為人者，適用最有利於行為人之法律，現行刑法第
    2 條第1 項訂有明文。此條規定乃與刑法第1 條罪刑法定主
    義契合，而貫徹法律禁止溯及既往原則，係規範行為後法律
    變更所生新舊法律比較適用之準據法，是刑法第2 條本身雖
    經修正，但刑法第2 條既屬適用法律之準據法，本身尚無比
    較新舊法之問題，應一律適用裁判時之現行刑法第2 條規定
    以決定適用之刑罰法律，先予辨明。
  (1)刑法第33條第5 款關於罰金刑之計算單位及處罰部分：修正
    前刑法第33條第5款規定「罰金：1元以上。」，與修正後刑
    法第33條第5款規定「罰金：新臺幣1,000元以上，以百元計
    算之。」不同；另95年6月14日修正公布刑法施行法第1條之
    1 ：「中華民國94年1月7日刑法修正施行後，刑法分則編所
    定罰金之貨幣單位為新臺幣。94年1月7日刑法修正時，刑法
    分則編未修正之條文定有罰金者，自94年1月7日刑法修正施
    行後，就其所定數額提高為30倍。但72年6月26日至94年1月
    7日新增或修正之條文，就其所定數額提高為3倍」。現行刑
    法中，有關於罰金刑之計算單位及處罰之規定已有修正，自
    屬法律變更。
  (2)刑法第55條後段之牽連犯及第56條連續犯之規定，均已於94
    年1 月7 日修正刪除，並於95年7 月1 日施行。是於新法修
    正施行後，被告之數犯罪行為，即須分論併罰。此刪除顯已
    影響行為人刑罰之法律效果，比較新、舊法結果，自應以被
    告行為時之法律即舊法論以牽連犯、連續犯對被告較為有利
    。
  (3)關於刑法第55條想像競合犯規定，修正後刑法第55條但書係
    科刑之限制，為法理之明文化，非屬法律之變更，自應適用
    新法。
  (二)按被告未經證人丁○○之同意，於標單上偽造其署名，填寫
    金額，使在場投標者瞭解該標單意在競標，依民間互助會之
    習慣，該標單已足以表示一定用意之證明，屬刑法第220 條
    第1 項之準私文書（參照最高法院91年台上字5683號判決）
    。故核被告於如犯罪事實欄(一)、(二)所為均係犯刑法第216 條
    、第220 條第1 項、第210 條之行使偽造私文書罪，及第33
    9 條第1 項之詐欺取財罪。其偽造私文書之低度行為應為行
    使偽造私文書之高度行為所吸收，僅論以行使偽造私文書罪
    。又其偽造署押為偽造私文書之階段行為，亦不另論罪。被
    告於犯罪事實欄一(一)所示犯行中冒名標會詐取多人之財物，
    該次詐欺行為，係侵害多數活會會員之法益，係以一行為觸
    犯數詐欺罪，屬同種想像競合犯，僅論一詐欺罪。至其先後
    2 次行使偽造私文書及詐欺取財犯行，時間緊接，犯罪構成
    要件相同，顯係基於概括犯意為之，均為連續犯，應依修正
    前刑法第56條規定論以一罪，並加重其刑。被告所犯上開2
    罪即行使偽造私文書罪與詐欺取財罪間，具方法結果之牽連
    犯關係，應依修正前刑法第55條牽連犯之規定，從一重之行
    使偽造私文書罪處斷。公訴人雖未就犯罪事實一(一)所示犯行
    ，提起公訴，惟與已起訴有罪判決之犯罪事實一(二)部分，有
    連續犯之裁判上一罪關係，為起訴效力所及，本院自應一併
    審判，附此說明。爰審酌被告品行、犯罪動機、目的、手段
    、所生危害及犯罪後即離開臺灣長達10年之久，使被害人追
    討無門，雖其犯罪後坦認犯行，惟本案詐欺金額甚鉅，且尚
    未與被害人達成民事和解等一切情狀，量處如主文所示之刑
    。至於被告所偽造之標單並未扣案，於開標後已滅失而不存
    在，復無其它積極證據足以證明尚屬存在，爰不為沒收之宣
    告。末查，本件被告犯罪時間雖在96年4 月24日前，惟被告
    於中華民國96年罪犯減刑條例施行前，業經臺灣臺北地方法
    院檢察署檢察官於85年7 月29日以甲○英宙緝字第1908號通
    緝書通緝在案（見85年度偵字第7849號偵查卷第42頁），嗣
    於96年10 月6日，始經緝獲歸案，此亦有點名單、訊問筆錄
    各1 份附卷足憑，是依中華民國96年罪犯減刑條例第5 條之
    規定，不得減刑，併此敘明。
據上論斷，應依刑事訴訟法第452 條、第299 條第1 項前段，修
正後刑法第2 條第1 項、第216 條、第210 條、第220 條第1項
、第339 條第1 項、第55條，修正前刑法第55條、第56條，刑法
施行法第1 條之1 ，判決如主文。
本案經檢察官葉雅婷到庭執行職務
中    華    民    國    97    年    4     月    30    日
                 刑事第二庭 審判長  法  官 劉煌基
                                    法  官 葉力旗
                                    法  官 賴淑美
以上正本證明與原本無異。
如不服本判決，應於送達後10日內，向本院提出上訴狀。
                                  書記官  許翠燕
中    華    民    國    97    年    4     月    30    日
 附錄本案論罪科刑法條
刑法第210條
偽造、變造私文書，足以生損害於公眾或他人者，處五年以下有
期徒刑。
刑法第216條
行使第210 條至第215 條之文書者，依偽造、變造文書或登載不
實事項或使登載不實事項之規定處斷。
刑法第220條
在紙上或物品上之文字、符號、圖畫、照像，依習慣或特約，足
以為表示其用意之證明者，關於本章及本章以外各罪，以文書論
。
錄音、錄影或電磁紀錄，藉機器或電腦之處理所顯示之聲音、影
像或符號，足以為表示其用意之證明者，亦同。
稱電磁紀錄，指以電子、磁性或其他無法以人之知覺直接認識之
方式所製成之紀錄，而供電腦處理之用者。
刑法第339條
意圖為自己或第三人不法之所有，以詐術使人將本人或第三人之
物交付者，處五年以下有期徒刑、拘役或科或併科一千元以下罰
金。
以前項方法得財產上不法之利益或使第三人得之者，亦同。
前二項之未遂犯罰之。


司法院資訊處製作；財團法人民間司法改革基金會備份。
